【裁判字號】    86,上更(一),62
【裁判日期】    890607
【裁判案由】    損害賠償
【裁判全文】
臺灣高等法院臺中分院民事判決  八十六年度上更(一)字第六十二號
      上  訴  人    乙  ○
      訴訟代理人    蔣志明律師
      複  代理人    陳端宜律師
      被上訴人      甲○○    .
      訴訟代理人    吳雄仁律師
右當事人間損害賠償事件，上訴人對於中華民國八十五年七月一日臺灣臺中地方法院
八十四年訴字第二三九八號第一審判決提起上訴，經最高法院第一次發回更審，本院
判決如左：
      主      文
原判決廢棄。
被上訴人在第一審之訴及假執行之聲請均駁回。
第一、二審及發回前第三審訴訟費用除減縮部分外由被上訴人負擔。
      事      實
甲、上訴人方面：
一、聲明：求為判決：(一)原判決廢棄。(二)被上訴人在第一審之訴及假執行之聲請均駁
    回。
二、陳述：除與原判決及本院前審判決記載相同者予以引用外，補稱：
  (一)被上訴人於原審主張「合夥」關係，於更審前改為「合資」關係，上訴人不同意
    被上訴人該項訴訟標的法律關係之變更。
  (二)被上訴人係於民國（以下同）八十二年七月五日，向訴外人陳玉美購買坐落台中
    縣潭子鄉○○○段第二一之一號土地持分一萬分之一百三十三及其上建物即門牌
    台中縣潭子鄉○○路○段一九○巷七八弄四三號三樓（以下簡稱系爭房地），被
    上訴人因資力不足，而於八十二年十一月八日始將系爭房地之應有部分二分之一
    出賣予上訴人，約定除系爭房地價金新台幣（以下同）五十萬元外，並須支付被
    上訴人已付之設定抵押權借款利息、登記費、代書費、清潔費之一半，上訴人當
    場交付五萬元予被上訴人以為定金。八十三年一月八日轉帳四十五萬元至被上訴
    人大甲農會日南辦事處帳戶內，並支付登記費、地政規費、代書費共一萬八千元
    、設定抵押貸款利息三萬六千元及七萬五千三百五十五元，共支付被上訴人六十
    二萬九千三百五十五元。詎被上訴人竟拒絕將系爭房地之應有部分二分之一所有
    權登記予上訴人，又不繼續繳付抵押貸款之利息，致系爭房地為抵押權人聲請台
    灣台中地方法院裁定拍賣。又系爭房地既仍屬被上訴人所有，依法本應由被上訴
    人支付利息，被上訴人未繳納抵押貸款利息，致債權人聲請拍賣系爭房地所造成
    之損失，乃被上訴人所造成，並非因上訴人對被上訴人間之內部分攤利息債務未
    履行所致。
  (三)證人曾柏榕證言，既與證人陳玉美之證述相互牴觸，且與系爭房地第二、三順位
    抵押權人係被上訴人之妻賴秀霞之登記資料，不相符合，自難採信。
  (四)被上訴人既以承擔抵押債務作為部分價金支付，而受讓系爭房地所有權，自應負
    繳納利息之義務。縱被上訴人於八十二年十一月間出賣系爭房地應有部分二分之
    一予上訴人，並約定其所承擔之第一順位抵押債務利息之二分之一，應由上訴人
    分攤屬實，則上訴人前開分攤利息之義務，其得為請求分攤給付之債權人為被上
    訴人，僅被上訴人依兩造間分攤利息之約定而為請求，至於契約外之第三人即南
    山人壽保險股份有限公司（以下稱南山公司），並無向上訴人請求分攤利息之權
    利。在被上訴人依兩造前開買賣契約，移轉登記系爭房地應有部分二分之一予上
    訴人以前，因上訴人尚非該系爭房地之所有人，因無被抵押債權人拍賣之危險，
    自無對抵押債權人繳納利息之必要。
三、證據：除引用原審立證方法外，補提：系爭房地登記簿謄本、權義變動一覽表、
    因果關係表、匯款單及收據各一件（以上均影本）。
乙、被上訴人方面：
一、聲明：求為判決：上訴駁回（請求上訴人賠償之金額減縮為六十一萬七千三百五
    十五元及自八十四年十二月二十二日起至清償日止之法定利息）。
二、陳述：除引用原判決書之記載外，補稱：
  (一)被上訴人在原審之起訴狀案由，明確記載：「為提起債務不履行之損害賠償事」
    ，並於理由中明「被告應負債務不履行之損害賠償」各等語，已表明係依據「
    債務不履行」之法律關係請求損害賠償。又被上訴人在第一審主張「兩造曾經約
    定共同負擔貸款利息，被告故意遲延不給付，致使原告受損」等情，而所謂「合
    夥購買房地」，係指共同出資購買之意。被上訴人起訴請求賠償損害，所主張者
    係兩造有共同負擔利息之約定，上訴人遲延給付，致使被上訴人受損之法律關係
    。
  (二)八十二年五、六月間，訴外人陳玉美欲以系爭房地為抵押借款，乃央請土地代書
    曾柏榕幫忙，由曾柏榕透過上訴人輾轉由被上訴人之妻賴秀霞貸款七十萬元及三
    十萬元與陳玉美，並辦理第二、三順位之抵押權登記，被上訴人夫妻不認識抵押
    債務人陳玉美，因此陳玉美付出之利息亦均由上訴人經手交給賴秀霞。八十二年
    十一月間，抵押債務人陳玉美表示無能力還債，兩造合資購買系爭房地，並承擔
    陳玉美之全部抵押債務（第一順位抵押權人南山公司一百六十萬元及利息，第二
    、三順位抵押權人賴秀霞計一百萬元及利息），將所有權自陳玉美移轉登記予被
    上訴人名下，伺機出售予他人而圖利；兩造乃約定權利義務各二分之一，先行清
    償賴秀霞一百萬元及利息之抵押債務，至於第一順位抵押權人南山公司之一百六
    十萬元本金則留待出售予他人後償還，而由兩造各出二分之一金錢按月繼續向南
    山公司繳納利息。
  (三)兩造共同購買系爭房地後，計支出清償第二、三順位抵押債務，本利合計一百零
    四萬八千元；代書費及登記費一萬一千元：屋內清潔工資五千元；房屋油漆費二
    萬元；自八十二年十二月起至八十三年九月止，向南山人壽公司繳納利息十五萬
    零七百十元（每月一萬五千零七十一元）。以上合計一百二十三萬四千七百十元
    ，係由兩造各分擔二分之一，亦即其中之六十一萬七千三百五十五元，係被上訴
    人支出。並約定繼續按月向南山公司繳納利息等，均由兩造各負擔二分之一。兩
    造委託仲介公司代為出售而未售出，被上訴人即欲將所有權應有部分二分之一，
    登記予上訴人，被上訴人並將二人合資清償第二、三順位抵押債務之塗銷抵押權
    文件交給代書，代書即向上訴人表示此一抵押權之塗銷登記，擬與移轉登記二分
    之一權利予上訴人時一併辦理，上訴人並已同意，惟上訴人嗣要求改用其子名義
    辦理移轉登記，被上訴人為避免日後糾紛，乃要求上訴人出具同意書，因上訴人
    竟予拒絕，致移轉登記未辦完成，被上訴人仍於八十四年一月間辦妥塗銷抵押權
    人賴秀霞第二、三順位之抵押權。
  (四)上訴人拒辦二分之一權利之過戶，且向被上訴人索取其原先負擔二分之一之金錢
    ，為被上訴人所拒絕其要求，上訴人竟以停付南山公司之利息，要讓第一順位抵
    押權人南山公司拍賣系爭房地，藉以迫使被上訴人獨自承受系爭房地。因上訴人
    自八十三年十月起，拒不繳納其應分擔之南山公司利息，南山公司於八十三年十
    一月九日以存證信函向兩造催告，被上訴人乃分別於八十三年十二月二十日、八
    十四年一月二十五日、八十四年四月十七日，前後三次以存證信函催告上訴人，
    要求上訴人會同前往南山公司繳息，惟上訴人置之不理，系爭房地為法院拍賣，
    拍賣結果，尚由被上訴人補繳稅款三千一百八十六元（此部分已減縮），兩造即
    無從保有系爭房地。
  (五)按系爭房地至少有三百三十七萬元之價值，此有執行法院鑑價之第一次拍賣底價
    為三百三十七萬元，因無人應買，執行法院一再減價，至第四次（八十四年八月
    一日）拍賣時始以二百十萬元之低價拍定。清償南山公司之債務及稅款後，並無
    餘款可領回。價值至少三百三十七萬元之房地產以二百十萬元賤賣，損失一百二
    十七萬元以上，以致被上訴人損失所支出之六十一萬七千三百五十五元，乃因上
    訴人不履行共同向南山公司繳納利息之義務所致。
  (六)如上訴人經被上訴人催告後履行其分擔繳息之義務，則南山公司不致於聲請法院
    拍賣系爭房地；況且系爭房地自八十四年二月十七日被查封時起，至同年八月一
    日拍定為止，期間長達半年之久，上訴人在此期間內同往繳納所積欠之利息，則
    南山人壽公司願撤回執行，系爭房地也就不致於被拍賣，被上訴人即不會損失上
    開金額，自應由上訴人賠償被上訴人。
三、證據：除引用原審立證方法外，補提：拍賣公告、強制執行款分配表各一件（以
    上均影本）。
      理      由
一、被上訴人在原審之起訴狀案由，明確記載：「為提起債務不履行之損害賠償事」
    ，並於理由明「被告應負債務不履行之損害賠償」等語（見原審卷第四、五頁
    ），已表明係依據「債務不履行」之法律關係而請求損害賠償。被上訴人在原審
    提出之更正陳述及準備書狀，亦表明上訴人債務不履行致其遭受損害，應由上訴
    人負損害賠償之旨（見原審卷第五五頁），更於原審民事補充狀陳述：「‧‧‧
    被告一再揚言，伊不要繳利息給南山公司，要讓房子給法院賣‧‧‧伊故意拖延
    ，不肯同往南山公司繳息以致被拍賣，伊應負債務不履行之賠償責任」等語（見
    原審卷第一四五頁），被上訴人顯係本於債務不履行之法律關係請求損害賠償。
    被上訴人原主張合夥購買系爭房地，嗣主張合資購買僅係兩造約定共同向南山公
    司繳納利息之原因事實，係不變更訴訟標的而更正法律上之陳述，應不生訴之變
    更問題，上訴人認係訴之變更，並表明不同意訴之變更云云，尚不足取。
二、被上訴人主張：兩造各出資二分之一合夥向訴外人陳玉美購買系爭房地，並登記
    為伊名義，伺機出售圖利，惟因房地產不景氣，無法順利出售。伊曾於八十三年
    十二月二十日及八十四年四月十七日催告上訴人，共同將系爭房地所有權二分之
    一移轉登記予上訴人，及解決南山公司貸款本息，然上訴人竟置之不理，任由南
    山公司聲請法院拍賣系爭房地。購買系爭房地共支出一百二十三萬四千七百十元
    ，兩造各負擔二分之一，即其中之六十一萬七千三百五十五元，係伊支出之金額
    ，加上拍賣後伊補繳之稅款三千一百八十六元，合計六十二萬零五百四十一元係
    伊所受之損害等情。爰依債務不履行之規定，求為命上訴人如數給付，並加付法
    定遲延利息之判決（於最高法院發回更審後，被上訴人減縮三千一百八十六元稅
    款損失之請求）。
三、上訴人則以：系爭房地原為訴外人陳玉美所有，因無力償還貸款，而售與伊，伊
    於八十二年十一月八日與被上訴人訂立買賣契約，被上訴人將取得之系爭房地所
    有權應有部分二分之一以五十萬元讓售與伊，非兩造共同出資合夥買受系爭房地
    。系爭房地因利息未繳遭法院拍賣，並非可歸責於伊之事由所致，伊無賠償責任
    可言等語，資為抗辯。
四、本件兩造就是否合資購買系爭房地，或係上訴人向被上訴人購買系爭房地二分之
    一爭執不已，是本院首應審究者為兩造係合資購系爭房地，或係上訴人向被上訴
    人購買系爭房地所有權應有部分二分之一，玆分述如后：
  (一)上訴人於台灣台中地方法院八十三年度自字第一二七五號自訴被上訴人刑事詐欺
    案中，自訴狀陳稱：其出資一半與被上訴人共同買受系爭房地，於八十二年十一
    月八日交付現金五萬元與被上訴人，於八十二年一月八日轉帳四十五萬元至被上
    訴人帳戶、負擔訴外人陳玉美向訴外人賴秀霞貸款一百萬元，其中七十萬元自八
    十二年十月二十八日至八十三年一月二十八日止之利息，及其中三十萬元自八十
    二年十一月四日至八十三年二月四日止之利息，合計共七萬二千元之一半三萬六
    千元，及辦理移轉登記之登記費、地政規費、代書費等一萬一千元，證人曾柏榕
    代為僱工打掃前開房屋清潔費五千元、僱工油漆費用二萬元等費用之一半，即一
    萬八千元，暨訴外人陳玉美向南山人壽保險公司抵押貸款自八十二年十二月起至
    八十三年九月止之利息，其中之一半七萬五千三百五十五元等語，此有本院調取
    上開刑事卷可稽（見上開刑事案原審卷第一、二頁）。又上訴人於八十四年四月
    十五日催告被上訴人辦理撤銷查封、及移轉登記之郵局存證信函載明其出資一半
    購買坐落系爭房地等語（見原審卷第七四頁）。再者，證人即代書曾柏榕於上開
    刑事詐欺案審理中結證稱：「他們二人（指兩造）合夥購買系爭房地要投資，後
    來有人要買因價錢不好談不攏賣不掉，合夥購買時登記在甲○○名下，在賣不出
    去時，原先甲○○要將一半的產權過戶給乙○，但乙○要直接過給自己的兒子，
    甲○○要求乙○出具同意書表示是他自己自願過戶給他兒子的：：，但因乙○不
    願出具同意書，所以一直沒有過戶，他（指甲○○）證件交給我時是八十三年六
    月十九日，因為等他們過戶，證件在我這裡的事我也有告訴乙○，本來在八十三
    年六月份就要過戶給他（指上訴人乙○），但因為他要求變更為他兒子而不願出
    具同意書才沒有辦。」，此經原審調取上開卷證後影印筆錄附卷可憑（見原審卷
    第一○二頁）。曾柏榕於本院結證稱：「後來陳玉美抵押貸款沒有辦法還，我便
    對乙○（即上訴人）講，‧‧我問乙○要不要買，乙○說好，是乙○與陳玉美訂
    立契約的」，「契約訂立以後，乙○告訴我，他與甲○○各二分之一」等語（見
    本院更字卷(二)第一三頁）；另證人即上訴人之友葉景松於上開詐欺案審理中亦證
    稱：「我勸過他們（指兩造）叫他們合夥買的房子要賣掉」（見原審卷第一○三
    頁），證人葉景松於本院作證時，亦為相同之陳述（見本院更字卷(一)第一二二頁
    ）。經核上訴人於上開詐欺案中所為之上揭指訴，及上開郵政存證信函中之陳述
    ，均稱係兩造共同出資向訴外人陳玉美購得系爭房地，始終未提及先由被上訴人
    購買系爭房地後，再由其向被上訴人購買其中所有權應有部分二分之一，與證人
    曾柏榕、葉景松上開證詞相符，足認兩造確係合資購買系爭房地。
  (二)雖陳玉美於本院結證稱：伊有提供系爭房地透過代書曾柏榕向人借錢，但向何人
    借錢，伊並不知道，後來沒辦法還錢，伊寫切結書、移轉契約書交給曾代書處理
    ，如何處理伊並不清楚（見本院更字卷(一)第一八八頁），及證稱：與曾代書簽訂
    買賣契約時，無第三人在場各等語（見本院更字卷(二)第一四三、一四四頁）。固
    與證人曾柏榕證言未盡相符，惟訴外人陳玉美因借款無力清償而將系爭房地出售
    ，且將貸款一事全部委託證人曾柏榕處理，究向何人所借，及兩造間資金往來詳
    細情形均證稱不詳，並未就系爭房地出賣與被上訴人或出賣與兩造之關鍵點為確
    實之證述，則證人陳玉美所為證詞，並不能為上訴人有利之認定。亦不能以證人
    陳玉美與曾柏榕之證述未盡相符，即認證人曾柏榕、葉景松之證詞不實在，而證
    人曾柏榕、葉景松之證詞，與被上訴人刑事案自訴狀自訴狀所稱及存證信函所陳
    相符，已如前述，自可採取，是上訴人抗辯渠等證言不實，不足採取。
  (三)系爭房地原所有權人陳玉美向被上訴人之妻賴秀霞貸款七十萬元及三十萬元，並
    辦理第二、三順位之抵押權登記，此據證人曾柏榕迭次所供明（見原審卷第七十
    頁）。兩造合資購買系爭房地，清償第二、三順位之抵押權人賴秀霞抵押債務，
    本利合計一百零四萬八千元；支出代書費及登記費一萬一千元；支出屋內清潔工
    資五千元；支出房屋油漆費二萬元；自八十二年十二月起至八十三年九月止，共
    向南山公司繳納利息十五萬零七百十元（每月一萬五千零七十一元）。以上合計
    一百二十三萬四千七百十元，係由兩造各分擔二分之一，亦即各出支六十一萬七
    千三百五十五元，此為兩造所不爭執（見原審卷第一二五頁、本院更字卷(二)第五
    十頁），按一般買賣契約買賣價金之計算，當事人恆就交易當時之標的物價值估
    量後以一定金額為買賣價金，買受人除支付約定總價外，鮮少尚須負擔出賣人已
    支付之貸款利息、登記費、代書費、清潔費、油漆費等情，故由上訴人支付上開
    系爭房地費用經過，更加證明兩造係共同出資購買系爭房地，上訴人以被上訴人
    係先買受系爭房屋後，再將房地所有權應有部分二分之一轉賣予伊云云，顯非事
    實。
五、本件次應審究者為南山公司聲請拍賣系爭房地應歸責於何人？拍賣系爭房地是否
    當然造成被上訴人前開損害？玆詳述如后：
  (一)兩造合資購買系爭房地，清償第二、三順位之抵押權人賴秀霞（即被上訴人之妻
    ）抵押債務，本利合計一百零四萬八千元；支出代書費及登記費一萬一千元；支
    出屋內清潔工資五千元；支出房屋油漆費二萬元；自八十二年十二月起至八十三
    年九月止，共向南山公司繳納利息十五萬零七百十元（每月一萬五千零七十一元
    ）。以上合計一百二十三萬四千七百十元，係由兩造各分擔二分之一，亦即兩造
    各負擔六十一萬七千三百五十五元，此為兩造所不爭執，已如前述，並約定按月
    向南山公司繳息二分之一，上訴人固自八十三年十月起未繳利息，惟被上訴人亦
    自陳自同月未繳利息，此有起訴狀在卷可稽（見原審卷第五頁）。堪認兩造均自
    八十三年十月起未向南山公司繳納利息。被上訴人雖以其給付利息亦無實益而引
    民法第二百二十六條第二項為參考條文（見原審卷第五頁），惟上訴人未向南山
    公司繳納利息，並未免除被上訴人向南山公司繳納利息之義務，且被上訴人繳納
    利息，於債權人南山公司顯有利益，並非毫無實益，自難引用民法第二百二十六
    條第二項拒絕給付。是南山公司聲請拍賣系爭房地，係因兩造均未向南山公司繳
    納利息所致，為可歸責於兩造之事由。
  (二)至八十四年八月一日系爭房地拍定時，系爭房地登記為被上訴人所有，有系爭房
    地登記簿謄本在卷可稽（見原審卷第二二至二六頁），上訴人未登記取得系爭房
    地所有權應有部分二分之一，而系爭房地第二、三順位抵押權之抵押權人為賴秀
    霞，即被上訴人之妻，兩造合資購買系爭房地，支出之現金，係用以清償被上訴
    人之妻賴秀霞之債務，而該項債務於八十二年十一月間已清償完畢，惟其抵押權
    至八十四年一月十六日始塗銷登記，上訴人既已出資六十一萬七千三百五十五元
    （上訴人主張出資六十二萬九千三百五十五元，惟被上訴人不爭執者為上開數額
    ），惟仍未取得任何保障。反觀被上訴人與上訴人出資相同，惟已登記取得系爭
    房地之所有權，且其妻賴秀霞之債權已獲清償，仍有第二、三順位之抵押權登記
    ，其所獲取之保障及利益顯較充足。
  (三)雖被上訴人提出存證信函證明催告上訴人辦理系爭房地所有權應有部分二分之一
    移轉登記，惟兩造於八十三年六月間曾委由曾柏榕辦理系爭房地所有權應有部分
    二分之一移轉予上訴人，此有土地增值稅、所有權移轉契約書在卷可證（見原審
    卷第四二、四三頁）。嗣因上訴人要求系爭房地之所有權二分之一移轉登記予其
    子，因被上訴人要求上訴人應出具同意書，上訴人未予出具，致未將系爭房地所
    有權應有部分二分之一移轉登記予上訴人，兩造並同意以辦理抵押權塗銷登記時
    同時辦理所有權移轉登記，此據證人曾柏榕供證明確在卷（見原審卷第一二一頁
    ）。惟至八十四年一月十六日辦理系爭房地賴秀霞之第二、三順位抵押權塗銷登
    記時，並未辦理系爭房地所有權應有部分二分之一移轉登記予上訴人。上訴人乃
    於八十四年四月十五日以存證信函催告被上訴人辦理系爭房地所有權二分之一移
    轉登記（見原審卷第七四－七五頁）。惟系爭房地於八十四年二月十七日為法院
    查封，則被上訴人於八十四年四月十七日所為催告（係函復上訴人上開催告），
    已無法將系爭房地所有權應有部分二分之一移轉登記予上訴人。
  (四)兩造合資購買系爭土地，上訴人未取得保障下，已損失其所出資之六十一萬七千
    三百五十五元，此有本院八十六年度上更(一)字第五七號、最高法院八十八年度台
    上字第三四五二號民事判決在卷可稽（見本院更字卷(二)第二六五至二七六頁），
    且兩造均自八十三年十月間起未向南山公司繳納利息，已如前述，因可歸責於兩
    造之事由致系爭房地遭拍賣，如有損害，亦應共同負擔，若再令上訴人賠償被上
    訴人之損失，顯不公平。
  (五)系爭房地，經台灣台中地方法院執行處估價為三百三十七萬元，最終以二百十萬
    二千元拍定，有開標結果單附卷可證（見原審卷第四四頁），並經本院調閱執行
    卷查明屬實。按執行法院就不動產所定之拍賣底價，僅係拍賣之參考價，以利執
    行程序之進行，拍賣與買賣，本質上並無不同，只是由執行法院代債務人為出售
    而已，其最後之成交價值，仍由市場經濟以為決定，本件系爭房地既由訴外人以
    二百十萬二千元拍定，即為系爭房地之市場價值。系爭房地拍定價格即係市價，
    自無損失可言，被上訴人認系爭房地至少值三百三十七萬元，而拍定結果，使之
    受有一百二十七萬元以上之損害云云，自不足採信。
六、綜上所述，系爭房地為法院拍賣係可歸責於兩造之事由，如有損害，應共同負擔
    ，上訴人已損失相同之數額，自難再令其負擔被上訴人之損害，且系爭房地為法
    院拍定，並不當然造成損害，則被上訴人請求上訴人賠償其支出之六十一萬七千
    三百五十五元之損害，即屬無據。從而，被上訴人請求上訴人如數給付上開金額
    及法定遲延利息，並聲請宣告假執行，自難准許。原判決判准被上訴人之請求，
    自嫌欠洽，上訴人請求廢棄原判決，核有理由，應將原判決廢棄，改判駁回被上
    訴人之訴及假執行之聲請。本件事證已臻明確，兩造其餘攻擊、防禦方法，不足
    以影響本判決結果，爰不一一論述，併此述明。
據上論結，本件上訴為有理由，依民事訴訟法第四百五十條、第七十八條，判決如主
文。
中      華      民      國    八十九    年      六      月     廿七     日
~B1民事第二庭審判長法  官  童有德
~B2                法  官  莊金昌
~B3                法  官  饒鴻鵬
右為正本係照原本作成。
不得上訴。
~B                書記官  王瑩澤
中      華      民      國    八十九    年      六      月     廿九     日
                                                                        Ｈ


司法院資訊處製作；財團法人民間司法改革基金會備份。
